臺灣臺北地方法院民事判決　　　　　　 99年度簡上字第569號
上　訴　人　鍾健一
訴訟代理人　蕭顯忠律師
被上訴人　　臺灣土地銀行股份有限公司
法定代理人　蘇樂明
訴訟代理人　羅文彬
　　　　　　林國椿
　　　　　　林敬堯
上列當事人間債務人異議之訴事件，上訴人對於中華民國99年8
月16日臺灣臺北地方法院臺北簡易庭99年度北簡字第11143號第
一審判決提起上訴，並為訴之變更，本院判決如左：
    主      文
變更之訴駁回。
變更之訴訴訟費用由上訴人負擔。
    事實及理由
一程序方面：按在第二審為訴之變更或追加，非經他造同意，不
  得為之，但因情事變更而以他項聲明代最初之聲明者，不在此
  限，民事訴訟法第436條之1第3項準用第446條第1項前段、第
  255條第1項第4款定有明文。上訴人於民國99年6月23日向原法
  院提起債務人異議之訴，主張：被上訴人於99年6月11日以臺
  灣臺北地方法院（下稱臺北地院）90年1月30日北院文89民執
  丑字第23677號債權憑證為執行名義，聲請強制執行上訴人之
  財產，經臺北地院99年度司執字第51755號強制執行事件（下
  稱系爭執行事件）於99年6月15日以執行命令扣押上訴人之存
  款債權，惟被上訴人之請求權已罹於時效等情，聲明請求撤銷
  系爭執行事件之強制執行程序。嗣於本院審理時主張：系爭執
  行事件已發收取命令，經被上訴人於99年9月間收取上訴人之
  存款而終結等情，變更依民法179條規定請求被上訴人返還不
  當得利，核屬因情事變更而以他項聲明代最初之聲明，其變更
  應予准許。
二上訴人主張：其於70年間因訴外人游龍男向被上訴人借款而擔
  任連帶保證人時，曾應被上訴人要求簽發本票，嗣游龍男屆期
  未清償，被上訴人遂聲請臺北地院核發81年度促字第130號支
  付命令（下稱系爭支付命令）確定，並於99年6月11日聲請強
  制執行時，於系爭執行事件收取上訴人之存款而全額受償。然
  被上訴人之票款請求權時效為3年，經核發系爭支付命令確定
  後，重行起算之時效為5年，故被上訴人之請求權於86年間已
  罹於時效。又縱然被上訴人之本金請求權未罹於時效，其各期
  利息與違約金之請求權時效為5年，系爭支付命令於81年1月6
  日確定後，被上訴人迄89年11月1日方聲請強制執行，且94年
  11月17日再聲請強制執行時僅就本金新臺幣（下同）263,734
  元為之，則84年11月1日以前之利息與違約金，及94年11月17
  日未聲請強制執行之本金36,266元自84年11月2日起至94年6月
  11日之利息與違約金，均已罹於時效。上訴人於系爭執行事件
  核發扣押命令時已為時效抗辯，被上訴人之請求權因此消滅，
  惟被上訴人利用執行法院就實體權利存否無審查權及強制執行
  法第18條第1項之規定，於99年9月間收取上訴人之存款1,112,
  969元，所收取之款項在請求權確定消滅後，已無法律上之原
  因，上訴人得依民法第179條規定請求返還不當得利等情，先
  位聲明求為判命被上訴人給付上訴人1,112,969元及自99年9月
  5日起至清償日止按年利率5%計付利息之判決，備位聲明求為
  判命被上訴人給付上訴人84年11月1日前之利息與違約金，及
  本金36,266元自84年11月2日起至94年6月11日之利息與違約金
  之判決。
三被上訴人辯稱：其依消費借貸及連帶保證關係聲請核發系爭支
  付命令，請求權並未罹於時效等語，聲明請求駁回變更之訴。
四兩造不爭執事項（參見本院卷第45、46頁之99年11月16日準備
  程序筆錄）：
  (一)被上訴人於99年6月11日以臺北地院90年1月30日北院文89民
    執丑字第23677號債權憑證為執行名義，聲請強制執行上訴
    人之財產，經系爭執行事件於99年6月15日以執行命令扣押
    上訴人之存款債權。上訴人於99年6月23日提起本件債務人
    異議之訴，於99年6月24日向執行法院聲明異議。
  (二)系爭執行事件扣押及收取情形：
    1.國泰世華商業銀行安和分行於99年6月25日扣押1萬元，中
      國信託商業銀行敦南分行於99年6月25日扣押1,107,030元
      。
    2.臺北法院於99年8月17日核發收取命令（利息與違約金均
      計至99年8月16日），被上訴人已於99年9月間收取1,112,
      969元。
  (三)上開債權憑證係依據系爭支付命令及確定證明書所核發，其
    內容略為：上訴人與訴外人游龍男應連帶給付被上訴人390,
    951元，及其中30萬元自77年8月26日起至清償日止按年利率
    10.75%計算之利息暨自77年8月26日起至清償日止逾期6個月
    以內按上開利率10%、逾6個月以上按上開利率20%計算之違
    約金。被上訴人於89年11月1日以系爭支付命令聲請強制執
    行上訴人之存款債權，於90年2月、3月間共收取130,294元
    ，抵充執行費用3,077元及部分利息。嗣被上訴人復於94年
    11月17日聲請強制執行，未獲受償。
  (四)游龍男於73年10月30日邀上訴人為連帶保證人，向被上訴人
    借款30萬元，約定自73年10月30日起至83年10月16日止，按
    月平均攤還本息，利息按年利率10.75%計算，若逾期清償，
    其逾期6個月以內者併按上開利率10%、逾6個月以上部分併
    按上開利率20%加付違約金。
  (五)兩造間除73年10月30日所成立借貸關係之連帶保證關係外，
    別無其他債權債務關係。
五本院之判斷：
  上訴人主張被上訴人於系爭執行事件收取上訴人之存款1,112,
  969元，惟其執行名義所載債權之請求權已罹於時效，所收取
  之存款為不當得利等情，為被上訴人所否認。經查：
  (一)被上訴人執行名義所載債權之依據為消費借貸及連帶保證關
    係，其請求權時效期間應為15年：
    按「當事人主張有利於己之事實者，就其事實有舉證之責任
    」、「請求權，因15年間不行使而消滅。但法律所定期間較
    短者，依其規定。」，民事訴訟法第277條前段、民法第125
    條分別定有明文。本件上訴人雖主張被上訴人於系爭執行事
    件之原執行名義即系爭支付命令係依據被上訴人對於上訴人
    之本票債權所核發等語，惟被上訴人否認之，且上訴人就所
    主張之本票債權未據舉證，則其主張被上訴人之請求權應適
    用5年之短期時效，難認有據。再者，被上訴人辯稱系爭支
    付命令係依據消費借貸及連帶保證關係所核發等語，業據提
    出中長期放款借據為證（參見原審卷第16頁），參酌系爭支
    付命令之內容略為：上訴人與訴外人游龍男應連帶給付被上
    訴人390,951元，及其中30萬元自77年8月26日起至清償日止
    按年利率10.75％計算之利息暨自77年8月26日起至清償日止
    逾期6個月以內按上開利率10％、逾6個月以上按上開利率20
    ％計算之違約金等語（參見兩造不爭執事項(三)）及上開中長
    期放款借據記載：游龍男於73年10月30日邀上訴人為連帶保
    證人，向被上訴人借款30萬元，約定自73年10月30日起至83
    年10月16日止，按月平均攤還本息，利息按年利率10. 75％
    計算，若逾期清償，其逾期6個月以內者併按上開利率10％
    、逾6個月以上部分併按上開利率20％加付違約金等情（參
    見兩造不爭執事項(四)），其中關於連帶債務人、本金、利息
    及違約金等項均相同，上訴人復不爭執兩造間除了73年10月
    30日所成立借貸關係之連帶保證關係外，別無其他債權債務
    關係（參見兩造不爭執事項(五)），則被上訴人所辯並非無據
    ，應認其執行名義所載債權之依據為消費借貸及連帶保證關
    係，其請求權時效期間應為15年。
  (二)被上訴人之本金債權並未罹於時效，惟有部分利息債權之請
    求權，已因5年間不行使而消滅，且據上訴人於被上訴人收
    取存款前為時效抗辯：
    1.被上訴人執行名義即系爭支付命令所載債權之請求權時效
      期間既應為15年，則系爭支付命令於81年間確定（參見原
      法院卷第18頁之確定證明書）後，被上訴人已分別於89年
      11月1日、94年11月17日、99年6月11日聲請強制執行（參
      見兩造不爭執事項(一)、(三)），其本金債權自未罹於時效。
    2.惟被上訴人執行名義中已到期之利息請求權時效期間應為
      5年（民法第126條參照）。系爭支付命令於81年間確定後
      ，被上訴人於89年11月1日始據以聲請強制執行上訴人之
      存款債權（參見兩造不爭執事項(三)），則84年11月1日以
      前已到期之利息，除被上訴人於90年2月、3月間已收取且
      當時未據上訴人異議之130,294元（抵充執行費用3,077元
      及約79年5月以前之利息，參見本院卷第55頁之99年12月
      14日準備程序筆錄）外，其餘利息之請求權已罹於5年時
      效。另被上訴人於89年11月1日聲請強制執行，至90年2月
      、3月間執行終結後，固於94年11月17日聲請強制執行未
      獲受償，再於99年6月11日聲請強制執行，惟於94年11月
      17 日聲請強制執行時，僅就本金263,734元為之（見本院
      卷第56頁之99年12月14日準備程序筆錄），則關於當時未
      聲請強制執行之本金36,266元，於94年6月11日以前已到
      期之利息，其請求權亦罹於5年時效。
  (三)被上訴人固有部分利息債權之請求權於99年9月間被上訴人
    收取上訴人之存款前已罹於時效，然不構成不當得利：
    1.系爭執行事件於99年8月17日發收取命令，被上訴人於99
      年9月間收取1,112,969元存款，受償本金30萬元、77年8
      月26日以前之違約金23,066元、自77年8月26日起至94年
      11月21日止之利息496,958元與違約金109,623元、94年11
      月22日起至99年8月16日止之利息152,768元與違約金30,
      554元等情，為兩造所不爭執（參見本院卷第55頁之99年
      12月14日準備程序筆錄）。另上訴人於99年6月23日以被
      上訴人之請求權罹於時效為由，提起債務人異議之訴，翌
      日並於系爭執行事件具狀聲明異議，被上訴人於99年7月6
      日收受執行法院轉知之聲明異議狀影本等情，亦為兩造所
      不爭執（參見本院卷第55頁之99年12月14日準備程序筆錄
      ），可見上訴人於被上訴人收取上開存款之前，已為時效
      抗辯，並送達被上訴人。
    2.然而，被上訴人據以為執行名義之系爭支付命令，與確定
      判決有同一之效力，其效力既未經其後之確定裁判予以廢
      棄，即為有效之執行名義。被上訴人依據按系爭支付命令
      核發之債權憑證聲請強制執行，經執行法院依法核發扣押
      命令、收取命令，而於99年9月間收取1,112,969元受償，
      係依法強制執行之結果。系爭執行事件終結前，既未曾依
      法停止執行，其執行程序亦未經撤銷，則被上訴人依法定
      執行程序所收取之存款，顯然具有法律上之原因，不構成
      不當得利。故上訴人主張被上訴人就罹於時效之債權強制
      執行收取上訴人之存款係無法律上原因而受有利益等語，
      並無理由。
六綜上所述，上訴人變更依民法第179條之規定，先位請求被上
  訴人給付1,112,969元及自99年9月5日起至清償日止按年利率
  5%計付利息之判決，備位請求被上訴人給付84年11月1日前之
  利息與違約金，及本金36,266元自84年11月2日起至94年6月11
  日之利息與違約金，均無理由，應予駁回。至於上訴人聲明廢
  棄原判決部分，因本院已認其訴之變更為合法，故上訴人在原
  審原訴之訴訟繫屬即因而消滅，原審就原訴所為之裁判因而當
  然失其效力（最高法院71年台上第4014號判例意旨參照），本
  院毋須就原訴為裁判。
七本件事證已臻明確，兩造其餘攻擊防禦方法及所提證據，核與
  本件判決結果不生影響，爰不另一一論述，併予敘明。
八據上論結，本件變更之訴為無理由。依民事訴訟法第78條，判
  決如主文。
中    華    民    國    100    年    1    月    19    日
                  民事第二庭
                        審判長法官  張松鈞
                              法官  陳杰正
                              法官  林玲玉
以上正本係照原本作成。
本判決不得上訴。
中    華    民    國    100    年    1    月    19    日
                            書記官  劉碧輝